臺灣高等法院刑事判決　　　　　　　　　八十九年度上重更(二)字第二一號
　　上　訴　人　臺灣臺北地方法院檢察署檢察官
　　上　訴　人
　　即　被　告　戊○○
　　選任辯護人　林宏信
　　上　訴　人
　　即　被　告　甲○○
　　選任辯護人　薛松雨
　　　　　　　　游成淵
　　　　　　　　馮君傑
右上訴人因被告殺人等案件，不服臺灣臺北地方法院八十七年度重訴字第二三號中華
民國八十七年九月二十九日第一審判決（起訴案號：臺灣臺北地方法院檢察署八十七
年度偵字第七四九九號、第九五二○號、第九五二一號）提起上訴，經判決後，由最
高法院第二次發回更審，本院判決如左：
    主      文
原判決關於戊○○、甲○○部分撤銷。
戊○○共同殺人，處無期徒刑，褫奪公權終身。
甲○○共同殺人，處有期徒刑拾貳年。
    事      實
一、戊○○於民國七十年間，因犯殺人未遂罪，經法院判處有期徒刑五年；八十五年
    間因違反肅清煙毒條例，經法院判處有期徒刑三年，又因違反麻醉藥品管理條例
    ，經法院判處有期徒刑三月，定應執行刑為有期徒刑三年二月（不構成累犯），
    仍不知改過，和甲○○、謝連富（所涉傷害罪嫌部分業經告訴人乙○○、己○○
    撤回告訴，而為原審判決公訴不受理）及庚○○（現役軍人，另由軍事審判機關
    審理）等人於八十七年四月十一日晚上十一時許，相偕前往臺北市○○○路○段
    「漲停板ＫＴＶ酒店」飲酒作樂，於翌日（十二日）凌晨三時許結帳離去，並一
    同搭乘電梯下樓，在一樓電梯口，適有乙○○、己○○（乙○○、己○○二人所
    涉傷害罪嫌部分均已經告訴人謝連富撤回告訴）及呂多年、吳天仲等人，正等電
    梯欲上樓至「漲停板ＫＴＶ酒店」與友人張建和（與乙○○、己○○等人一同到
    達，惟張建和已先上樓）會合，雙方於進出電梯交會時，身體發生擦撞，乙○○
    等人遂出言挑釁，謝連富、甲○○駐足轉身凝視，乙○○、己○○、呂多年、吳
    天仲等人迎上前去，雙方一言不合，各均基於傷害之故意，互相毆打，乙○○、
    己○○等並持滅火器、煙灰筒等物毆打謝連富，戊○○及庚○○見狀亦基於與謝
    連富共同傷害之犯意聯絡參與鬥毆，嗣因乙○○、己○○等人身材均較為高大，
    戊○○、庚○○不敵，邊打邊退，乙○○、己○○之朋友張建和在樓上獲知樓下
    鬥毆情形，亦下樓乘勢追出參與鬥毆，謝連富乃遭乙○○、己○○等人毆打致眼
    瞼部瘀傷。戊○○原擬打電話求援，但發覺謝連富受傷，復仍遭乙○○等人繼續
    毆打，乃與甲○○及庚○○跑到馬路對面，三人即先後衝進台北市○○○路○段
    二五之八號金群便利商店裡，基於意圖為自己不法所有之共同犯意聯絡，趁店長
    丁○○不備之際，先由戊○○自置物架上搶奪水果刀二把，而甲○○及庚○○二
    人亦各搶奪一把掉落於地之水果刀，三人未付帳即基於共同殺人之犯意聯絡，快
    步衝出店外。戊○○於即將走出便利商店門口時，所持水果刀掉落一把，未撿拾
    即出店，甲○○隨後跟上以左手拾起該把水果刀，而手持兩把水果刀走出店外，
    庚○○亦緊跟其後而出。三人至店外之民生東路上，張建和、己○○二人於對向
    騎樓下見狀即衝出，張建和於民生東路雙黃線上（按該路段係不平衡車道，靠金
群便利商店即西向東方向為一線車道，另邊即東向西方向為二線車道）首先遭遇
    戊○○、庚○○，而發生打鬥。戊○○揮刀砍殺張建和，而己○○衝上來以腳踹
    庚○○，庚○○被踹倒地，隨即站起而揮刀砍殺己○○。張建和與戊○○打鬥中
    ，為戊○○砍中多處，使張建和左前胸穿刺傷長十公分，及於胸骨深入胸腔，切
    斷左第三、第四肋軟骨、深達心包囊、心臟左右心室大量出血、血心囊、血胸、
    右前胸切割傷長九公分、背右側淺皮膚切傷三公分、背左側淺皮膚切傷一．八×
    ０．四公分、右鼠蹊部切傷二．０×０．七公分、右大腿上端、右鼠蹊部斜走二
    公分切傷及右下腿膝蓋部半圓形切傷八公分，當場倒臥血泊，嗣送醫不治死亡。
    而己○○則與庚○○打鬥中，為庚○○砍中多處，使己○○受有前胸三處裂傷，
    分別為一六×五×五公分、一五×六×五公分、五×三×三公分，兩前臂裂傷，
    分別為五×二×一公分、五×三×三公分，及右腹裂傷一六×一０×六公分、肝
    臟裂傷、左腹裂傷一四×五×五公分、後頸部裂傷五×一×一公分等傷。而吳天
    仲於張建和、己○○與戊○○、庚○○打鬥時，亦自騎樓下跟出，行至馬路中央
    時，因見對方持刀，即不敢向前，而右轉朝林森北路方向欲尋器械，時甲○○見
    狀即基於前開共同殺人之犯意，持刀追殺吳天仲，並以閩南話呼叫「別走」，吳
    天仲見狀即快步奔逃，甲○○追殺約三十公尺未趕上，始停步未再追趕，惟竟迅
    即轉向先前打鬥之騎樓下，趁乙○○不備，自乙○○背後猛刺一刀，致乙○○受
    有背部裂傷一處，乙○○背部被刺一刀後，見對方持雙刀進逼，即閃避逃離，始
    免遭繼續被砍，惟甲○○猶以一把水果刀擲射乙○○，然未射中，致該把水果刀
    遺留現場。己○○身上被砍殺多處，繼續與庚○○纏鬥，至二人均跌倒，始停手
    ，庚○○隨即起身自小巷奔離現場，並將水果刀丟棄於巷內排水溝，己○○幸經
    即時送醫，始免於死。而戊○○於砍倒張建和後，即至騎樓下，扶走謝連富，並
    招呼甲○○一起搭計程車離去，三人上計程車後，戊○○將其所持用之水果刀交
    予甲○○丟棄，甲○○於行至不詳地點乃連同其持有之一把水果刀，共二把均自
    車內丟出。嗣警方獲報馳至現場，於前開便利商店及案發現場扣得水果刀一把及
    刀鞘四支，其餘水果刀三把則未尋獲，並循線於同日六時三十分許，在台北市○○○路一九九號長庚醫院查獲就醫中之謝連富。戊○○則於同年五月九日六時三
    十分許，在臺北縣中和市○○街二五六號六樓Ａ室為警逮獲，另甲○○於同年月
    五日下午某時向臺北市政府警察局中山分局投案。
二、案經被害人己○○告訴，及臺北市政府警察局中山分局移送臺灣臺北地方法院檢
    察署檢察官偵查起訴。
    理      由
一、查上訴人即被告戊○○、甲○○與庚○○、謝連富等四人至前開「漲停板ＫＴＶ
    酒店」飲酒作樂，於凌晨三時許離去，下電梯時，與乙○○、己○○、呂多年、
    吳天仲等人發生摩擦，進而互毆，而後張建和自樓上趕至現場，嗣戊○○、甲○○、庚○○至對街金群便利商店取水果刀，而謝連富則仍在騎樓下被毆等情，已
    據被告戊○○、甲○○，及庚○○、謝連富、乙○○、己○○、吳天仲等人於警
    詢、檢訊及法院訊問時供陳明瞭（見八十七年偵字第七四九九號卷第六頁反面至
    第八頁、第十五至十七頁、四五頁反面至四六頁、六三至六五頁、一六八頁至一
    七○頁、一九○頁至一九二頁、一九七反面至一九九頁、第二○五頁、二一六頁
    反面至二二○頁、第二三六頁至二三七頁、八十七年偵字第九五二○號卷第三四
    頁、五六頁至五七頁、八十七年偵字第九五二○號卷第四頁反面至第五頁、第二
    三頁至二五頁、八十七年相字第二九五號卷第七頁至九頁、十三頁至十五頁、第
    二○頁至二一頁、二四頁至二五頁、原審卷第七九頁至八四頁、第二一七頁至二
    一九頁、本院上重訴審卷第五五頁至五六頁、第一○六頁反面至第一一○頁、第
    一二九反面至第一三一頁、本院上重更(一)審卷第五七頁至六一頁、第九九頁至第
    一○一頁、本院本審卷(二)第三五七頁至三五九頁），並據原審及本院勘驗現場錄
    影帶屬實（見原審卷第一七九頁、本院上重更(一)審卷第七三頁、本院本審卷(一)第
    二四○頁、本院本審卷(二)第三○二頁）。
二、訊據被告戊○○供承有於右揭時地與乙○○、己○○等人互毆，嗣因不敵，且看
    同行朋友謝連富遭毆打受傷，隨即進入上開便利商店拿取水果刀衝出，並在台北
    市○○○路○路上持刀揮砍向其衝過來之被害人張建和，被害人張建和因而受右
    述傷害不治死亡之事實，惟否認有殺人之故意，辯稱：伊自便利商店出來，對方
    三、四人就衝過來圍毆伊，伊為保護自己才對對方展開攻擊，且伊是因看到謝連
    富被打，受傷很重，為救謝連富才到便利商店拿刀的云云（見八十七年偵字第九
    五二○號卷第三頁反面、第十頁反面、原審卷第八三頁反面、本院上重訴審卷第
    五五頁至五七頁、第一三一頁、本院上重更(一)審卷第四五頁、第六六頁、本院本
    審卷(二)第三五七頁至三六二頁）。被告甲○○亦供承有於右揭時地，因謝連富與
    乙○○、己○○等人互毆，謝連富被打受傷甚重，而隨被告戊○○進入右揭便利
    商店，並拿取水果刀一把出來之事實，惟否認有搶奪水果刀及殺人之犯行，辯稱
    ：伊因看到對方打謝連富，打到謝連富哀嚎不已，伊心裡害怕，才跟戊○○進到
    便利商店，水果刀是戊○○交給伊，伊拿刀只是要保護自己，一出商店，即閃避
    到便利商店左前方，心裡很緊張，不知怎麼辦，復伊看到吳天仲過來，怕被打，
    所以才叫他不要過來云云（見八十七年偵字第九五二一號卷第四頁正、反面、第
    二三頁反面至二四頁、原審卷第八三頁、本院上重訴審卷第五五頁至五七頁、第
    一三三頁至第一三四頁、本院上重更(一)審卷第二六頁至二七頁、本院本審卷(二)第
    三五七頁至三六二頁）。
三、經查：
  (一)搶奪便利商店水果刀部分：
    被告戊○○、甲○○及庚○○三人進入前揭便利商店，分別拿取水果刀，未付帳
    即衝出店外等情，業據被告戊○○、甲○○及庚○○，暨該便利商店店長丁○○
    分別供承及證述在卷（見八十七年偵字第七四九九號卷第七一頁反面、第一六九
    頁、第二一七頁正、反面、八十七年偵字第九五二一號卷第四頁反面、第五頁、
    第二四頁正、反面、八十七年偵字第九五二○號卷第十頁反面、原審卷第八三頁
    、第一四四頁反面、本院上重訴審卷第五六頁）。被告戊○○、甲○○等趁店長
    丁○○不備之際，取走該店供販賣之水果刀，戊○○雖於警詢中稱有丟五百元給
    店員，結果掉在地上，由尾隨在後之甲○○撿起云云（見八十七年偵字第九五二
    ○號卷第三頁反面），然查被告甲○○於本院上重更(一)審調查中則稱：「（問）
    你原來刀由何來？（答）戊○○交給我的，但給我當時未說什麼。（問）有無交
    五百元給你？（答）沒有。」等語（見本院上重更(一)審卷第七四頁正、反面）；
    被告戊○○另稱：伊拿皮夾給甲○○要他去付帳云云（見本院上重更(一)審卷第四
    五頁反面），然被告甲○○於本院上重更(一)審調查中供稱：不記得他有無給我皮
    夾，事後皮夾不在我身上等語（見本院上重更(一)審卷第四七頁反面）。查被告戊○○就此前後所陳不一，且均為被告甲○○所否認，是足認其所稱丟五百元或給
    皮夾付帳云云，均與事實不合，不足採信。其等既未付款，顯有不法所有之意圖
    甚明。被告甲○○及庚○○雖迭次供稱其等各所拿取之水果刀係在店內由戊○○
    所交付的云云（見八十七年偵字第七四九九號卷第一六九頁、二一七頁正、反面
    、八十七年偵字第九五二一號卷第二四頁、原審卷第八三頁、第一四四頁反面、
    本院上重訴審卷第六九頁、本院上重更(一)審卷第七四頁第一○一頁、本院本審卷
    (一)第二七頁、第一五六頁），惟此為被告戊○○所否認，於本院上重訴審供稱：
    「從架子上拿了二把水果刀，地上掉了水果刀一把，甲○○、庚○○剛好過來，
    我就叫他們將地上水果刀整理一下。」（見本院上重訴審卷第五五頁反面）、「
    我共拿了二把水果刀，很多水果刀掉在地上，我要整理掉在地上的水果刀，一回
    頭才發現甲○○跟著進來，我是要他整理地上的水果刀，但出了超商，我手上二
    把水果刀又掉了一把，我並沒有拿水果刀給甲○○、庚○○，我以前筆錄說一把
    ，並不是指一支，而是一大把水果刀要他整理」（見本院上重訴審卷第一○九頁
    正、反面）云云。並於本院上重更(一)審調查中供稱「未拿一支刀給甲○○」、「
    是整個架子倒下去，刀掉滿地，我將刀子整個收拾好，交給他處理。」（見本院
    上重更(一)審卷第四六頁），於本院更(一)審審理中稱「置物架的刀掉了一地，我用
    雙手撥在一起，推給甲○○處理」、「明明是一堆刀子在地上，我推給林處理，
    並未拿刀給他，為什麼一直說是我拿給他的」（見本院上重更(一)審卷第一○一頁
    、一○二頁反面）。而庚○○於原審調查中稱：「戊○○拿了一把刀後，其他掉
    在地上，他叫甲○○收拾一下，當時我看到戊○○頭上流血，不放心，看甲○○
    拿一把刀，我也拿一把刀走出去。」（見原審卷第一七八頁反面），且被告甲○○於本院上訴審亦供稱：「我和庚○○一起進去，戊○○很匆忙的抓了二把水果
    刀就衝出去了，我也跟著拿了一把水果刀，庚○○也拿了刀」（見本院上重訴審
    卷第五六頁反面）等語。是可認被告戊○○前開供述為真實可採，而參之以上所
    述，亦足認被告戊○○雖另曾陳稱伊交付水果刀給甲○○、庚○○云云，及庚○○於偵查及原審中亦曾稱戊○○拿水果刀給伊及甲○○云云，無非因事出突然，
    記憶不清楚或戊○○出於承擔一切刑責迥護甲○○之詞，均與事實不符，不足據
    以為認定事實之依據，是被告甲○○及庚○○所拿取之水果刀顯非被告戊○○所
    交付，而係自行搶取。被告甲○○所辯伊所持之水果刀係戊○○所交付云云，要
    屬圖卸刑責之詞，不足採信。被告戊○○、甲○○及共犯庚○○三人趁店長丁○○不備之際，搶奪金群便利商店之水果刀四把之事實，可以認定。
  (二)張建和被殺害部分：
    被告戊○○坦承自前揭便利商店拿取水果刀，嗣於右揭時地持該水果刀揮砍被害
    人張建和，致使被害人張建和受右述傷害，經送醫不治死亡之事實，已如前述，
    而證人即前開便利商店店長丁○○於檢察官訊問時證稱：三個人拿刀沒付帳就用
    跑的出去，伊追出去看，... 在伊店前那人被殺倒在地，右前胸有流血出來，在
    地上抽動幾下，伊看到事態嚴重，就進去打電話報警等語（見八十七年偵字第七
    四九九號卷第七一頁反面至七二頁反面）。而現場目擊證人林文政於檢訊時證稱
    ：把人殺倒地的那個人，伊在派出所看照片，像戊○○等語（見八十七年偵字第
    七四九九號卷第九七頁）。另現場目擊證人潘文正於檢訊時證稱：那個人把張建
    和殺倒在地後，就到漲停板ＫＴＶ酒店這邊騎樓下，扶一個人搭計程車離去，而
    當時從便利商店有三人衝出來，騎樓下這邊有二人衝過去，雙方在馬路上打起來
    ，是一對一，後來一人被殺倒在地上，事後才知此人是張建和等語（見八十七年
    偵字第七四九九號卷第一九七頁正、反面）。足認被告戊○○上揭自白持水果刀
    揮砍被害人張建和，致被害人張建和受傷不治死亡等情屬實。而查被害人張建和
    身上共有七處刀傷，其左前胸所受之刀傷，長十公分，及於胸骨深入胸腔，切斷
    左第三、第四肋軟骨，深達心包囊，終告死亡，業經台灣台北地方法院檢察署檢
    察官督同法醫師相驗在案，並有照片二十七幀及台灣高等法院檢察署法醫中心（
    ）丙○醫鑑字第三七四號鑑定書在卷可稽（見八十七年相字第二九五號卷第三
    八頁至五一頁、第五五頁至六一頁）。
  (三)己○○被殺傷部分：
    庚○○於檢訊供稱：伊跟著戊○○進到便利商店，伊持一把水果刀，走出便利商
    店，有一人就衝過來打伊，伊就拿刀亂揮，對方要搶伊手上的刀，拉扯中伊把他
    推開等語（見八十七年偵字第七四九九號卷第二一七頁反面）。被害人己○○於
    原審法院供稱：伊看到張建和快步走上民生東路，就跑步跟上去，對面有二人迎
    面過來，在馬路上遭遇，雙方互毆起來，鬥毆中感覺自己身上涼涼的，才察覺對
    方右手有拿東西，後來伊跌倒，爬起來那人就跑掉了，而殺傷伊之人，應該沒有
    甲○○這麼胖，不是甲○○（見原審卷第八十二頁）。嗣於本院上重訴審調查時
    供稱：伊看到戊○○、庚○○衝過來就打起來，庚○○面對面殺伊，但伊背面也
    被刺一刀，而張建和與戊○○打，庚○○砍了伊十一刀，伊頭部也被砍一刀等語
    （見本院上重訴審卷第七十頁），並參酌證人林文政及潘文正二人於檢訊時證稱
    當時在馬路上是一對一打起來等情（見八十七年偵字第七四九九號卷第九七頁、
    第一九五頁反面），足證庚○○即為當時持刀砍殺被害人己○○之人，應堪認定
    。而查被害人己○○身上受有八處刀傷，其前胸三處刀傷分別為一六×五×五公
    分、一五×六×五公分及五×三×三公分、左右腹部之刀傷為一四×五×五公分
    及一六×一．０×六公分、併肝臟裂傷，幸經及時送醫始免於難，有驗傷診斷書
    乙份及被害人己○○受傷之照片五幀附卷可稽（見八十七年偵字第七四九九號卷
    第二三九頁至二四一頁）。
  (四)吳天仲被追殺部分：
    吳天仲於原審訊問時證稱「我見對面超商內有三人衝出，我用餘光見到二人衝到
    馬路上向大樓這邊過來，我向右側（林森北路之方向）跑了大約二十五公尺左右
    距離要找些木棒之類物品，但我背後隱約聽到有人喊「別走」，我不能確定距離
    多遠，但距離很清晰（見原審卷第一三四頁）、「我餘光看到對面超商有三個人
    ，有二個人從超商衝出來，我跟著過去往右走，我在路上找武器，找木棒時有人
    在背後講別走，身形是甲○○沒錯」（見原審卷第二一七頁、二一八頁）；於本
    院更(一)審訊問時證稱「.... ，有二人一邊向我衝來一邊揮舞，我發現有白光出
    現，就知道他手中有拿武器，我就往林森北路方向跑，想找東西抵抗，其中有人
    叫我別走，這兩個人我可確定一個是戊○○，一個是甲○○」（見本院上重更(一)
    審卷第四○頁）、「....，有二人（從超商）朝我這邊衝過來，手上揮著刀，我
    往林森北路跑去找東西，折回來時聽人說小胖倒了，我是跑了二、三十公尺才折
    回來，當時有個人用閩南語叫我不要走，....，張建和倒地後，被告二人就過來
    了，甲○○就追我」（見本院上重更(一)審卷第五七頁反面、第五八頁）、「（問
    ）你曾稱你要找東西後面有人叫你不要走，是在何處？有無回頭看那個人？（答
    ）是在馬路上，我有回頭看那人，他在我左後方，那人也在馬路上」（見本院上
    重更(一)審卷第七五頁正、反面）等語，已明確證述其自騎樓跟出於馬路上時，因
    見戊○○、甲○○等人持刀，乃向右欲尋器物，為甲○○發見，甲○○乃持刀追
    殺其約二、三十公尺，並呼叫「別走」，其見狀，乃加速逃離，始未被追及等情
    。被告甲○○於檢訊時供稱「我們就走出便利商店，有一人往林森北路方向跑，
    我跟了過去，但那人跑掉了」（見八十七年偵字第九五二一號卷第二四頁反面）
    、「我出來後，就看見有一人往林森北路方向跑，我追過去，約追了三、四十公
    尺，沒追上」（見八十七年偵字第七四九九號卷第一九八頁）；於原審訊問時供
    稱「當時張建和與己○○受傷時我在馬路上趕一個人，是拿刀子趕他」（見原審
    卷第八三頁）；於本院上重訴審訊問時供稱「（問）是否持水果刀在現場台北市
    ○○○路附近嚇退張建和之友人吳天仲？（答）我不是追他，是趕他。（問）你
    尚說「不要走」等語？（答）我是警告他我在他附近。（問）你追了他多遠？（
    答）二、三十公尺，後來就沒有追了」（見本院上重訴審卷第一三三頁）；於本
    院更(一)審訊問時供稱「... 當時張（龍文）往右衝去，彷彿有人往林森北路跑，
    好像不是我們的人，我怕被攻擊，就用閩南話喊「不要走」，並把他趕離我的範
    圍，只是喊不要走，我追他三、四十公尺，... 發現他沒有在攻擊我的視線，我
    就停下來不追了」（見本院上重更(一)審卷第二六頁反面、第二七頁）、「（問）
    你喊他（吳天仲）不要走，當時你人在何處？（答）超商的左前方馬路上。（問
    ）你在馬路上追了幾公尺？（答）二、三十公尺，未至騎樓」（見本院上重更(一)
    審卷七五頁反面）云云，核與被害人吳天仲所證述情節相符，從而被告甲○○在
    持刀出超商後，發現吳天仲往林森北路方向跑，乃持刀追殺吳天仲約三十公尺，
    並呼叫「別走」，吳天仲見狀乃加速逃離，始未被追及之事實，可以認定。
  (五)乙○○被殺傷部分：
  1.被害人乙○○於警詢證稱「....，對方三、四個人圍過來一陣砍殺，我們就邊打
    邊退，....，對方約三、四人（不能確定），因為事出突然，又喝了一點酒，所
    以記不得特徵，.... 」（見八十七年度偵字第七四九九號卷第十五頁反面、第
    十六頁）、「當時是因擦撞引起口角，他們先出手毆打己○○，事後他們到對面
    超商店拿出四把水果刀，朝我們猛刺，在混亂中我發現己○○受傷，....，當時
    兇嫌三、四名男子，兇嫌讓我指認我可以認出」（見八十七年度偵字第七四九九
    號卷第十七頁正、反面）；於檢訊證稱「（問）刺你一刀是何人？（答）我沒注
    意，當時我與謝連富在鬥毆，突然覺得背後刺痛，轉身看有一人雙手揮舞手上有
亮光，才警覺到那人手上有刀子」（見八十七年度偵字第七四九九號卷第一九九
    頁）；於原審訊問時證稱「（問）誰拿刀？（答）沒有看見」（見原審卷第七九
    頁反面）、「我當時一回頭有兩把刀在揮，我手上沒拿東西」（見原審卷第一七
    六頁反面）、「（問）為何注意甲○○是否有兩把刀？（答）我在鐵門下被刺回
    頭看刺我的人他手上拿兩把刀，表示他在路中間有與張建和遇到」（見原審卷第
    一七九頁正、反面）；於本院上訴審訊問時證稱「我後腰有一刀傷，我回頭看刺
    我的人是拿二把刀在揮，當時太黑了，不能確定是何人」（見上重訴審卷第七二
    頁）；於本院更(一)審訊問時證稱「背部龍骨被刺一刀，是在騎樓下言詞理論時，
    有人對我揮刀衝過來，我轉身時被刺的，....，我不知是何人刺我一刀」（見上
    重更(一)審卷第五九頁）；於本院本審訊問時供稱「（問）八十七年四月十二日凌
    晨在台北市○○○路○段你背後被刺一刀，是被何人刺的？（答）是甲○○，當
    時很暗，但依體型來講，應是甲○○，且戊○○、庚○○、甲○○三人，從便利
    商店出來時，戊○○走在前面，他走出商店門口時，掉落水果刀一把，未撿拾即
    出店，甲○○走第二個，隨後跟上拾起該把水果刀，手持二把水果刀走出店外，
    庚○○是第三個，戊○○和庚○○找上張建和，甲○○一人持刀追吳天仲，追了
    一陣子未追上，再轉回騎樓下，當時只有他一人，所以是他拿刀從背部刺我」（
    見本院本審卷(一)第一二九頁至一三○頁）、「（問）甲○○是拿一把刀還是二把
    刀刺你？（答）我跟謝連富互毆的地方比較暗，我用眼角餘光瞄到，甲○○一個
    人衝向我，兩手皆有拿刀」（見本院本審卷(一)第一三○頁）云云。依上證述可知
    ，乙○○雖然無法確認係何人拿刀刺他，但已肯定是雙手持雙刀的人從背後刺他
    一刀，且經過觀看便利商店當時之錄影帶後，乙○○已可確定拿雙刀刺他之人係
    被告甲○○。雖被告甲○○陳稱：伊拿一把水果刀，是戊○○在超商內給的，因
    很慌張，出超商時腳踢到東西，手上的刀就滑出去，伊再撿起，戊○○手上則有
    兩把刀云云（見本院上重更(一)審卷第七四頁、本院本審卷(一)第二八頁、本院本審
    卷(二)第二八四頁）。證人丁○○於檢訊中證稱「他們快步走入店內，從置物架拿
    東西後，就用跑的出去，第一位拿二把刀，後二位各拿一把刀，他們沒付帳」等
    語（見八十七年偵字第七四九九號卷第七一頁反面）；被告戊○○於本院上重訴
    審供稱「....，但回頭看見謝連富被打所以才拿水果刀一把，拿各一把刀給林、
    程，我自己拿二把衝出去」云云（見本院上重訴審卷第七一頁反面）。惟查被告
    戊○○於本院上重訴審亦供稱：「我本來拿了兩把刀，後來掉了一把在地上，是
    甲○○撿起來的，並不是我拿刀給甲○○，所以根本沒有人拿二把刀」（見本院
    上重訴審卷第八七頁）、「我共拿了二把水果刀，但出了超商，我手上二把水果
    刀又掉了一把」（見本院上重訴審卷第一○九頁正、反面）、「我拿了二把刀，
    但一把是出超商時就掉了，所以手上只拿一把刀」（見本院上重訴審卷第一三二
    頁反面）；於本院更(一)審訊問時供稱「拿了二把刀，出來後匆忙中掉了一把在店
    內。」（見本院上重更(一)審卷第四五頁正、反面）、「我扶走謝連富後與甲○○
    一起坐計程車走，林某上車時還拿了一把刀，我將我手上的一把刀給他，他再持
    此二把刀丟掉，我本想自行把此事扛下，我做的事我負責，但我沒有做的不能要
    我負責，我從頭只與張建和相遇，我只有一把刀，原拿二把，出超商時掉了一把
    ，現場查獲的刀林某曾於事後告訴我，是他射向乙○○的，林某共持二把刀」（
    見本院上重更(一)審卷第一○三頁、一○四頁）；於本院本審訊問時供稱「（問）
    在本院前審時陳述『回頭看見謝連富被打所以才拿水果刀一把，拿各一把刀給林
    、程，我自己拿二把衝出去』有何意見？（答）我說的一把不是一支而是一大把
    交給他們二人處理，我自己拿二支刀」（見本院本審卷(一)第二八頁至二九頁）、
    「我出超商有掉了一把刀，沒有撿起來，就走了，後來我手上就只有一把刀」（
    見本院本審卷(一)第二三三頁）、「刀是我掉落在地上，從錄影帶可清楚看到甲○○隨後以左手撿起來我掉落在地上的刀子」（見本院本審卷(二)第二八三頁）等語
    。從上，被告戊○○已明確供證：先由戊○○自置物架上搶奪水果刀二把，甲○○及庚○○二人亦各搶奪一把掉落於地之水果刀，三人快步衝出，戊○○於即將
    走出便利商店門口時，所持水果刀掉落一把，未撿拾即出店，甲○○隨後跟上以
    左手拾起該把水果刀，而雙手各持一把水果刀走出店外等情，此亦與證人丁○○
    所證述其目睹前段經過情形吻合。
  2.案發時，金群便利商店所裝設之錄影機曾錄下部分現場畫面，此有錄影帶一卷扣
    案。經本院上重更(一)及本院本審勘驗案發時該錄影帶顯示：「於戊○○出現時，
    在其左腳左前方出現一把刀，戊○○從刀子旁走過，刀尚在地上打轉，接著甲○○出現（未發現有從身上或手上掉落東西之情形），蹲下以左手拾刀，拾刀處與
    之前掉刀處一致，右手後擺握拳（唯因攝影角度無法看出右手是否持有他物），
    起身後即走出去，庚○○亦跟著出去」（見本院上重更(一)審卷第七三頁、本院本
    審卷(一)第二四○頁、本院本審卷(二)第三○二頁）。查該掉落於地上之水果刀，係
    掉落於戊○○左腳左前方，戊○○走過後，始由緊跟其後之甲○○蹲下拾刀，被
    告戊○○上開供陳，與事實相符，堪予採信。另外，本件案發後警方獲報馳至現
    場，於金群便利商店及案發現場尋獲水果刀一把及刀鞘四支，此有該水果刀一把
    及刀鞘四支扣案可證。經本院勘驗該把扣案水果刀，勘驗結果為：「黑色塑膠刀
    柄長12.5公分，單面銀白色刀刃長14公分，全長26.5公分」，而經勘驗測量被告
    甲○○之右手掌最寬處的尺寸為10.2公分，此有本院勘驗筆錄可稽（見本院本審
    卷(一)第二四六頁、本院本審卷(二)第二八三頁）。而依甲○○蹲下以左手拾刀時，
    右手後擺呈握拳狀以觀（參看八十七年偵字第七四九九號卷第二五頁、二六頁照
    片），其右手握拳之形態，顯然手中握有器物，雖因攝影之角度而未顯示出其所
    持何物，然參之甲○○稱其於店內即持一把水果刀，且被告甲○○於本院本審訊
    問時供稱「（問）慣用右手還是左手？（答）右手」云云（見本院本審卷(二)第三
    ○三頁）。故被告甲○○當時於店內走出店門時，其右手當係握持一把水果刀。
    被告甲○○既係慣用右手，其於商店門口撿拾該水果刀當時，若右手是空手，則
    理應以慣用之右手撿拾地上之水果刀。然由錄影帶內容觀之，被告甲○○係蹲下
    以左手拾刀，益徵其當時右手已握有他物。因此，被告甲○○當時於店內欲走出
    店門時，其右手當係握持一把水果刀，而被告甲○○再撿拾戊○○掉落之水果刀
    ，走出店門時，應已左、右手各持一把，共持有二把水果刀。被告甲○○之辯護
    人雖主張：該水果刀之刀柄經勘驗長度為12.5公分，較被告甲○○右手手掌寬度
    為長，被告甲○○若有握持，於拳影前後，當有攝得水果刀之影像，因認被告甲○○右手並未持刀，而有再行調查之必要等語（見本院本審卷(一)第一八三頁反面
    、本院本審卷(二)第二八六頁反面）。然由上揭勘驗筆錄可知，該扣案水果刀刀柄
    為12.5公分，而被告甲○○之右手掌最寬處的尺寸為10.2公分，刀柄之長度，較
    被告甲○○右手掌之寬度為長，然其差距僅有 2.3公分，倘若被告甲○○以反握
    （手掌握刀柄，刀柄頭在姆指處，刀柄尾在小指處）或其他方式（譬如手掌握刀
    柄，刀刃在小手臂內側與小手臂平行）持刀，其刀柄尚非必有明顯突出手掌之處
    ，而刀刃係銀白色，由金群便利商店之錄影帶中，因攝影之角度尚難顯示出其物
    ，故辯護人請求調查，尚非必要，併此敘明。
  3.又被告戊○○於本院上重訴審供稱「（問）己○○背部那一刀是你砍的？（答）
    二人是我殺的，但當時很混亂不知有無砍到己○○」云云（見本院上重訴審卷第
    七一頁反面），因己○○為庚○○所殺傷，已如前述，被告戊○○此部分供述又
    稱二人為其所殺，是否指張建和、乙○○二人，則不無疑問。然被告戊○○於本
    院更(一)審訊問時稱：「在騎樓下，我扶走謝連富，並未遇到任何人，不可能連續
    殺人」（見本院上重更(一)審卷第一○一頁、第一○四頁）；於本院本審復供稱「
    （問）為何你在本院前審說二人是我殺的？（答）我有拿一把刀，我出超商在馬
    路上有四人圍我踢我，我持刀有揮刀砍傷一人，我殺傷的人應該是張建和，他們
    四人就跑開，我沒有繼續追，我一直以為只有我一人拿刀，所以我才說我有殺二
    人，事實上，我只有在馬路上砍傷張建和，我並沒有追殺乙○○」（見本院本審
    卷(一)第一五六頁）等語。查戊○○係於民生東路雙黃線上與張建和纏鬥，於刺殺
    張建和倒地後，即至騎樓下扶走謝連富，在騎樓下未遭遇乙○○，此並據證人潘
    文正於偵查中證稱「張建和倒地後，殺他之人才停手，並往漲停板這方向的騎樓
    下扶一個人，搭計程車離去。」（見八十七年偵字第七四九九號卷第一九七頁反
    面）；庚○○亦係在馬路上與己○○遭遇，砍殺己○○後即逃逸至巷內，嗣即先
    行離去，亦未至騎樓下與乙○○遭遇，亦據己○○及庚○○供陳明確（見八十七
    年偵字第七四九九號卷第一九一頁至第一九二頁、第二一七頁至二一八頁）；而
    謝連富始終在騎樓下與乙○○等人互毆，未曾持刀，亦據謝連富陳述甚明（見八
    十七年偵字第七四九九號卷第十一頁反面、第四六頁、第一二五頁反面）。是乙○○之刀傷自非戊○○、庚○○、謝連富所刺，而被告甲○○持有二把刀，已如
    前述，從而堪認被告甲○○於追殺吳天仲不及後，迅即轉向對向騎樓下，乘機刺
    殺乙○○。被告甲○○所辯因很慌張，出超商時腳踢到東西，手上的刀就滑出去
    ，伊再撿起，戊○○手上則有二把刀云云（見本院上重更(一)審卷第七四頁、本院
    本審卷(一)第二八頁、本院本審卷(二)第二八四頁），自係卸責之詞，不足採信。應
    認被害人乙○○當時身上之刀傷係被告甲○○所致，而被害人乙○○受有背部裂
    傷一處，雖被害人乙○○未提出受傷診斷證明書，然亦據被害人乙○○迭次供述
    在卷（見八十七年度偵字第七四九九號卷第一九九頁、本院上重更(一)審卷第五九
    頁、本院本審卷(一)第一二九頁至一三○頁），亦堪信為真實。
  4.證人即金群便利商店店長丁○○於檢訊時雖證稱：三個人拿刀沒付帳就用跑的出
    去，伊追出去看，其中一人在對街騎樓下殺人，一人在伊店前馬路上殺人，另一
    人則往中山北路方向追對方的人，在伊店前那人被殺倒在地云云（見八十七年偵
    字第七四九九號卷第七一頁反面至七二頁）。惟查被告戊○○與庚○○自便利商
    店衝出後，即在馬路雙黃線上與張建和、己○○遭遇，而持刀砍殺，被告甲○○
    則持刀追殺吳天仲，此時尚無所謂其中一人在對街騎樓下殺人，而戊○○、庚○○亦未至對街騎樓下殺人，已如前述。另參之證人潘文正於偵查中證稱：「從便
    利商店出來有三人，鬥毆只有二人，和對方二人共四人一對一在馬路上打，沒注
    意到另一人在哪裡。」（見八十七年偵字第七四九九號卷第一九六頁反面），顯
    見本件事發當時，場面混亂，證人均未能同時窺其全貌，是足認丁○○上開所述
    ，語意與實情不盡相符，其所謂一人在對街騎樓下殺人，另一人則往中山北路追
    對方的人，應係接續進行之狀況，或因深夜黑暗中錯認是時乙○○與謝連富在對
    街互毆之情節為殺人，是尚難據此即認被告甲○○僅有追殺吳天仲之行為，而未
    刺殺乙○○。
  5.按謊測鑑定，係依一般人在說謊時，會產生遲緩、緊張、恐懼、不安等心理波動
    現象，乃以科學方法，由鑑定人利用測謊儀器，將受測者之上開情緒波動反應情
    形加以紀錄，用以判別受測者之供述是否真實。故測謊鑑定，倘鑑定人具備專業
    之知識技能，所測試之問題及其方法又具專業可靠性時，該測謊結果，如就否認
    犯罪有不實之情緒波動反應，雖不能採為有罪之唯一證據，但非無證據能力，仍
    得供裁判之佐證。被告甲○○經送測謊鑑定，認「(一)案發時其僅持一把水果刀。
    上述問題經測試無情緒波動之反應，研判未說謊。(二)其未曾持水果刀刺乙○○背
    部。上述問題經測試成情緒波動之反應，研判有說謊。」，此有九十年十一月七
    日法務部調查局（90）陸（三）字00000000號測謊報告書可稽（見本院本審卷(一)
    第一九二頁）。其中被告甲○○所稱「案發時僅持一把水果刀」，與上揭論證不
    符；被告甲○○所稱「未曾持水果刀刺乙○○背部」，亦與上揭論證不符。故本
    院對此鑑定報告，不採為對被告有利或不利之證據。
  (六)殺人犯意之認定：
    查被告戊○○及庚○○二人自前揭便利商店拿取水果刀衝出，在台北市○○○路
    ○路上遭遇被害人張建和、己○○，被告戊○○及庚○○二人即持刀揮殺，而依
    被害人張建和、己○○二人所受之上述傷勢，該二人均受多處刀傷，甚至深達內
    臟，且所受之刀傷處大都係胸、腹等身體要害處，被告戊○○、庚○○二人當時
    若僅係基於防衛自己，並嚇阻被害人張建和等人之攻擊，當無須對徒手之被害人
    張建和等人下手如此之重，復連續砍殺如此多刀，是其等持銳利之水果刀攻擊被
    害人張建和、己○○，既均係對準身體要害且用力極猛，有殺人之決意甚明。而
    被告甲○○於見吳天仲自對向騎樓出來後，即持刀追趕，並呼叫吳天仲別走，且
    追趕約三十公尺之遠，其若無殺人之意，當不致持刀追趕三十公尺之遠，其稱係
    怕被對方打，才趕走對方意在自保云云，惟如怕對方，豈有再持刀追趕之理，是
    足見其追趕吳天仲亦係基於殺人之犯意為之，且已著手於殺人行為之實行，而不
    遂。至被害人乙○○雖僅背部受刀傷一處，惟據被害人乙○○於本院上訴審調查
    時供稱：該持二把刀之人有要再刺伊，伊後退，對方再逼，後伊找到反擊的東西
    ，回頭已沒看到人等語（見本院上重訴審卷第七二頁）。被告甲○○當時若無殺
    害被害人乙○○之犯意，何以出奇不意，自背後刺殺，且持刀一再進逼，幸被害
    人乙○○及時閃避，始免續遭其持刀砍殺，是足認被告甲○○持刀刺向被害人乙○○時，顯亦係基於殺人之犯意。
  (七)共同正犯之認定：
    被告戊○○、甲○○與共犯庚○○三人於與己○○、乙○○等人互毆後，復見謝
    連富被毆打情節慘重，憤而緊隨衝進金群超商，且均趁店長丁○○不備之際，各
    奪取水果刀，即緊隨衝出店外，並各持水果刀分擊、追殺被害人等人，其等於搶
    奪水果刀之時，應即萌生殺人之犯意，又因事起瞬間，雖未見其三人有何謀議，
    然揆之被告甲○○、庚○○緊跟於被告戊○○進入超商，均搶奪水果刀，再緊跟
    而出，出超商後，即合力分擊被害人等情，顯然三人於行為時，彼此間係基於相
    互之認識，相互間對搶奪及殺人有默示之合致，參之最高法院七十三年台上字第
    一八八六號判例：「共同正犯之意思聯絡，不限於事前有所協議，其於行為當時
    ，基於相互之認識，以共同犯罪之意思參與者，亦無礙於共同正犯之成立」及七
    十三年台上字第二三六四號判例：「意思之聯絡並不限於事前有所謀議，即僅於
    行為當時有共同犯意之聯絡者，亦屬之，且其表示之方法，亦不以明示通謀為必
    要，即相互間有默示之合致，亦無不可」之意旨，其三人自屬有搶奪及殺人之犯
    意聯絡，且有行為之分擔，均為共同正犯。
  (八)被告戊○○雖迭次以係對方主動攻擊，其基於防衛自己始出手反擊，應屬正當防
    衛云云（見八十七年偵字第九五二○號卷第三頁反面、第十頁反面、原審卷第八
    三頁反面、本院上重訴審卷第五六頁、第一三一頁、本院上重更(一)審卷第四五頁
    、第六六頁、本院本審卷(二)第三六二頁）。惟按正當防衛係對於現在不法之侵害
    防衛自己或他人之權利而言，「至彼此互毆，又必以一方初無傷人之行為，因排
    除對方不法之侵害而加以還擊，始得以正當防衛論」，最高法院著有三十年上字
    第一○四○號判例可參。被告戊○○既係因與被害人張建和等人鬥毆不敵後，取
    刀行兇，已如前述，並非被害人張建和等人先行侵害，被告戊○○自不得主張正
    當防衛，附此敘明。
  (九)綜上，本件事證明確，被告戊○○、甲○○等所辯無搶奪、殺人之犯意及行為云
    云，均屬卸責之詞，不足採信，其等上揭犯行，均堪認定。
四、論罪科刑：
  (一)核被告戊○○、甲○○二人與庚○○共同先搶奪水果刀，再持以同時分別殺害張
    建和既遂、殺害己○○、吳天仲、乙○○三人未遂，分別係犯刑法第三百二十六
    條之結夥三人搶奪罪及刑法第二百七十一條第一項、第二項之殺人既遂、未遂罪
    。起訴書就被告搶奪部分認係犯刑法第三二五條第一項之普通搶奪罪，尚有未洽
    ，起訴法條應予變更。被告戊○○、甲○○與庚○○間就以上所犯，有犯意聯絡
    及行為分擔，均為共同正犯。又被告甲○○於追殺吳天仲未遂時，迅即轉而刺殺
    乙○○，其間間不容髮，顯係基於整體纏鬥殺人之犯意，以單一行為接續進行。
    是被告戊○○、甲○○與庚○○間基於犯意聯絡及行為分擔，同時同地殺害張建
    和既遂及殺害己○○、吳天仲、乙○○三人未遂，係一行為同時觸犯殺人既遂一
    罪及殺人未遂三罪，為想像競合犯，應從一重之殺人既遂罪處斷，被告戊○○、
    甲○○就所犯上開殺人罪及搶奪罪間有方法結果之牽連關係，為牽連犯，應從一
    重之殺人既遂罪處斷。被告甲○○追殺吳天仲未遂部分，雖未經起訴書敘及，惟
    因與起訴之犯行有裁判上一罪之關係，為起訴效力所及，本院自應併予審理。至
    被告戊○○、甲○○為殺人犯意前之與被害人己○○、乙○○等人間之鬥毆，因
    被害人己○○等人一方身材均較為高大，被告戊○○一方不敵，並未致對方何傷
    害，是公訴人並未起訴被告戊○○、甲○○二人涉犯刑法傷害罪嫌，併此敘明。
  (二)原審對被告戊○○、甲○○二人據以論罪科刑，固非無見，惟查：(一)被告戊○○
    與甲○○及庚○○間有共同殺人之犯意聯絡，應負共同殺人之罪責，且乙○○係
    被告甲○○所刺殺，原審認乙○○係被告戊○○所刺傷，又對被告甲○○追殺吳
    天仲部分之犯行亦未予認定，進而認被告甲○○不成立殺人罪，均有未合。(二)刑
    法第二百八十三條所謂聚眾鬥毆，係指參與鬥毆之多數人，有隨時可以增加之狀
    況而言，如參與鬥毆之人，並無隨時可以增加之狀況，即非屬聚眾鬥毆（參照最
    高法院二十年非字第一一四號判例、二十八年上字第六二一號判例），查本件雙
    方鬥毆時，雙方均無向外求援，其鬥毆之人並無隨時可增加之狀況，且被告戊○○一方因不敵，始進入前揭便利商店取刀械行兇，並非向外求援聚眾，是本件雙
    方鬥毆之人數確定，核與刑法聚眾鬥毆之要件顯有未合，原審認被告甲○○係犯
    聚眾鬥毆致人於死之罪責，顯有未合。(三)被告甲○○就自前揭便利商店拿取水果
    刀之行為，應與被告戊○○及庚○○共犯刑法加重搶奪罪，原審認被告甲○○所
    持之水果刀係被告戊○○所交付，而係犯刑法收受贓物罪，其論斷核與事實不合
    。(四)被告戊○○、甲○○及庚○○三人基於共同殺人之犯意聯絡及行為分擔，同
    時同地分別持刀砍殺被害人張建和、己○○及乙○○、追殺吳天仲，係一行為同
    時觸犯一殺人既遂罪及三殺人未遂罪，係屬想像競合犯，應從一重之殺人既遂罪
    處斷，原審認被告戊○○係基於概括犯意連續數行為而為之，依連續犯規定以一
    罪論，其論斷實有未合。是被告戊○○上訴意旨以其並無殺人之故意，被告甲○○上訴意旨否認有上述犯行，固均無理由，惟檢察官上訴意旨認被告甲○○應共
    負殺人罪責等，即非無理由，原判決關於被告戊○○、甲○○二人部分既有可議
    ，自應由本院予以撤銷改判，爰審酌被告戊○○前有多次刑案紀錄，此有本院被
    告全國前案紀錄表在卷可憑（見本院本審卷(一)第九頁至十三頁），此次犯罪，雖
    未構成累犯，惟被告戊○○僅因細故發生鬥毆，不敵對方，竟即搶奪水果刀並持
    刀猛刺被害人張建和多刀，致奪人性命，其犯罪手段殘忍，而被告甲○○無犯罪
    前科，惟竟亦因鬥毆細故，即搶刀再持刀行兇，先追殺吳天仲未果，再乘機刺殺
    乙○○，及被告二人與庚○○間有犯意聯絡，應就全部結果負共同正犯之責，惟
    衡諸本件鬥毆非被告戊○○、甲○○所引起等一切情狀，分別量處被告戊○○無
    期徒刑，並依法宣告褫奪公權終身；量處被告甲○○有期徒刑十二年。至扣案之
    水果刀一把、刀鞘四支，雖係供被告等犯罪所用之物，但並非被告等所有，而係
    屬前揭便利商店所有，不得沒收，附此敘明。
據上論斷，應依刑事訴訟法第三百六十九條第一項前段、第三百六十四條、第三百條
、第二百九十九條第一項前段，刑法第二十八條、第二百七十一條第一項、第二項、
第三百二十六條、第五十五條、第三十七條第一項，判決如主文。
本案經檢察官朱兆民到庭執行職務。
中      華      民      國    九十一    年      九      月      六      日
                              臺灣高等法院刑事第八庭
                                  審判長法  官  陳  祐  治
                                    法  官  楊  炳  禎
                                        法  官  沈  宜  生
右正本證明與原本無異。
如不服本判決應於收受送達後十日內向本院提出上訴書狀，其未敘述上訴之理由者並
得於提起上訴後十日內向本院補提理由書（均須按他造當事人之人數附繕本）。
                                        書記官  魏  淑  娟
中      華      民      國    九十一    年      九      月     十一     日
附錄本判決論罪科刑法條：
刑法第二百七十一條第一項：
殺人者，處死刑、無期徒刑或十年以上有期徒刑。
